臺灣臺中地方法院民事裁定
110年度司字第7號
聲  請  人  洪宗杰    寄臺中市○○區○○○○○00號信箱
訴訟代理人  凃國慶律師
相  對  人  協榮木器工業股份有限公司

法定代理人  洪騰霖  
上當事人間聲請選派檢查人事件，本院裁定如下：
    主    文
聲請駁回。
聲請程序費用新臺幣壹仟元由聲請人負擔。
    理    由
一、聲請意旨略以：
　㈠聲請人為繼續6個月以上，持有相對人公司已發行股份總數35
    %以上之股東，符合公司法第245條第1項規定所定聲請人要
    件。
　㈡查相對人公司於民國80年起即完全停止本業經營，僅餘營業
    店鋪出租，雖每間出租均經公證，卻隱匿帳冊不給查閱，租
    金營收近新臺幣（下同）300萬元，亦消失無蹤，以平均每
    年200萬元估算，計6000萬元租金收入消失，侵害股東權益
    。且相對人公司負責人洪騰霖自107年12月20日起，背信將
    相對人公司現址即臺中市○○區○○路0段000號1樓房屋提供予
    其子洪勝朋作為工作室稅籍登記地址，於洪勝朋擔任相對人
    公司之監察人後，又將該址作為營業店面使用，違反公司法
    ，未收租金估約30萬元，侵害股東權益。相對人公司負責人
    洪騰霖自102年9月至109年6月長期讓其姐姐洪玉燕擔任相對
    人公司之監察人，同時擔任相對人公司之會計，違法領取薪
    資估約250萬元，違反公司法監察人規定，侵害股東權益。
    又相對人公司年收店租近300萬元，無負債卻仍虧損，將依
    法每年應公開予股東查閱之損益表、資產負債表等資料不予
    聲請人查閱，相對人公司所在地址並登記有許多公司行號，
    出租予洪勝朋後，始開啟使用，顯見相對人公司不需辦公室
    與員工，何來員工領取薪資、車輛申報維修及燃料費等？相
    對人公司名下車號00-0000車輛亦遭洪騰霖配偶王畹鳳長期
    占有。至相證1至13僅少數議事錄與開會紀錄，無每年帳冊
    與報稅資料及領取薪資等支出憑證。衡以相對人公司所有房
    產、店鋪均集中於臺中市○○區○○路0段00號同一區域，距相
    對人公司負責人洪騰霖及王畹鳳、洪勝朋住家不足300公尺
    ，相對人公司名下車輛行駛油費與定期維修是否得報列相對
    人公司營業支出未明，相對人公司監察人是否有不能領取薪
    資而領取，自均有查帳之必要。
　㈢又相對人公司有長期未分派「高額土地與房屋租金」盈餘及
    股利、長期將非屬相對人名下之汽車燃料費及里程保養費列
    為費用支出、長期以低於周遭行情之「少收租金」店租出租
    店面、長期將不能領取薪資之監察人列為相對人公司薪資支
    出等損害股東權益行為，故有選派檢查人查帳之必要性。且
    聲請人請求相對人公司提出公司業務帳目及財產狀況檢查，
    相對人公司僅將109年6月23日召開109年股東常會議事錄、
    財務報表及盈餘分配表郵寄予聲請人，其餘均未給予查閱，
    亦未曾寄送予聲請人。徵以選派檢查人有助於達成強化少數
    股東保護，強化公司治理、投資人保護機制及提高股東蒐集
    不法證據與關係人交易利益輸送蒐證之能力之合乎修正公司
    法第245條第1項之立法目的。爰依公司法第245條第1項規定
    ，聲請選派檢查人，檢查相對人公司之105年度綜合損益表
    、105年度至109年度之資產負債表、權益變動表及上開年度
    之店鋪出租契約（經濟部經商字第232851號函）、收入與支
    出明細帳（總分類帳）、進銷項原始憑證（如發票、收據等
    ）、國稅局年度申報書、銀行資金往來交易明細、存摺明細
    、營利事業所得資料如：401表、會計帳簿、商業會計憑證
    （原始憑證及記帳憑證），及公司股東股權變動原因日期與
    變動原因資料、最新之公司章程等語。
二、相對人公司陳述意見略以：
　㈠相對人公司係由洪占寅獨自於58年間出資設立，自設立時起
    至106年4月18日止，均由洪占寅擔任負責人，當時相對人公
    司股東會係以家人（股東）聚會時進行，非以正式會議方式
    召開。嗣洪占寅於106年8月4日死亡，自106年4月19日起由
    洪占寅之長子洪騰霖擔任負責人，相對人公司股東會始採正
    式會議方式進行，並有實質召開會議，非僅以文字簽認。聲
    請人為相對人公司原負責人洪占寅之次子，自82年7月31日
    起至95年12月17日、106年4月19日起至109年4月18日，長期
    擔任相對人公司董事，僅於95年12月21日起至99年5月27日
    止，非為相對人公司之股東，於109年6月15日終止勞動契約
    前，聲請人已長達20年期間領取相對人公司發予之薪資、請
    領汽車燃料費及由相對人公司墊付其汽車維修費，於該期間
    自應知悉並閱覽過相對人公司之應付薪資及費用、相關財務
    報表等，若聲請人認有財務報表不正確，於斯時可提出質疑
    或委由專業人士進行查核，聲請人既未為之，於109年4月19
    日卸任相對人公司之董事職務後，始要檢查其任職董事期間
    之財務報表，顯有擾亂相對人公司營運之意圖。況相對人公
    司原負責人洪占鄒於80幾年間將機器設備全部運往大陸，原
    廠房自94年3月起陸續出租，開始經營不動產租賃業，長期
    以來即有須彌補之虧損。相對人公司負責人洪騰霖復係於10
    6年4月19日始接任相對人公司負責人職務，於彌補虧損後，
    即於109年度分配108年度盈餘，並無租金消失、未分配盈餘
    及股利情事。而相對人公司原負責人洪占寅死亡前並未移交
    105年度（含）以前之財務報表及相關憑證，亦無隱匿帳冊
    不予查閱之情，聲請人亦可自行向臺中市政府申請取得相對
    人之最新公司章程，無由經由選派檢查人，檢查公司章程之
    必要。
　㈡聲請人長期霸住○○○○○○○位於○○路0段000號2樓房屋，迄相對
    人公司於109年8月10日經董事會議決議將該房屋1樓前半部
    出租、後半部相對人公司自用，並參酌上開使用情形及其他
    房屋出租租金行情，決定於109年8月14日以每月8000元公證
    出租面積28平方公尺予洪勝朋經營菓洞甜點工作室之租約，
    並無低於行情少收租金。而聲請人始於109年11月後慢慢搬
    離，目前仍有物品放置2樓房屋，並鎖住房門，可見係聲請
    人長期占用相對人公司之資產，並非相對人公司未向承租人
    收租。至相對人公司名下車號00-0000車輛，係91年6出廠，
    維修保養費自應由相對人公司支付，復因車輛老舊漸無人使
    用，相對人公司原負責人洪占寅要求家人要偶爾發動使用，
    以免電力耗損電池致故障，王畹鳳或他人始有時將該車輛發
    動駛行駛使用，並未報支油費。
　㈢相對人公司之監察人洪玉燕為相對人公司原負責人洪占寅之
    長女，於畢業後即擔任相對人公司之出納兼行政等工作，縱
    有違反監察人禁止兼職之規定，惟確實有為相對人公司提供
    勞務，其領取薪資並無侵害股東權益，監察人領取勞務薪資
    亦與選派檢查人之必要性無涉。
  ㈣聲請人固曾於109年1月16日以存證信函要求查閱相對人公司5
    年內營業報告書及財務報表等帳冊，惟未再有進一步通知，
    而記帳士雖為相對人之稅務代理人，並未保管相對人公司之
    財務資料，聲請人復於109年4月19日始卸任相對人公司之董
    事職務，該函既未指定查閱日期，相對人公司負責人洪騰霖
    亦未表示拒絕，聲請人則從未至相對人公司進行查帳，自無
    相對人公司不理會或拒絕聲請人查帳財務報表之情。又相對
    人公司於109年6月2日召開109年度第一次董事會，討論召集
    109年度股東常會及108年度會計表冊、盈餘分配案，並依法
    通知身為董事之聲請人，惟聲請人卻夥同不具董事身分之陳
    文慶，欲強行闖入董事會，經報警始未得逞，該次會議主席
    洪騰霖已當場發放會計表冊（損益表及資產負債表）、盈餘
    分配表予各董事進行討論，最後亦詢問聲請人，聲請人亦表
    示沒有問題，始於會議結束收回該尚未經股東會承認之會計
    表冊。嗣於109年6月23日召開109年度股東常會，通過108年
    度會計表冊（損益表及資產負債表）及盈餘分配案（表），
    於會中並將該財務報表及盈餘分配表發放予全體股東，聲請
    人及洪淑惠均未到場，除洪淑惠於會後親至相對人公司領取
    財務報表及盈餘分配表，相對人公司亦將議事錄、財務報表
    及盈餘分配表郵寄予聲請人簽收，並無不予聲請人查閱財務
    報表及盈餘分配表或聲請人看不到真實帳冊等情。
　㈤聲請人於110年9月6日函知相對人公司於同年月14日前來查閱
    、抄錄或複製股東名簿、公司章程及105年度至109年度之損
    益表、資產負債表，經相對人公司覆請改期於同年9月24日
    至30日間，嗣聲請人偕同委任之會計師於同年月28日至相對
    人公司查閱並複製取得相對人公司股東名簿、章程及106年
    度至109年度之損益表、資產負債表，至105年度以前之財務
    報表因相對人公司原負責人洪占寅未移交而無法提供，並無
    未給予查帳之情。
　㈥聲請人於會同委任會計師取得相對人公司106年度至109年度
    之損益表及資產負債表迄今，未再檢附具體事證說明相對人
    公司所提供之財務報表究與實際營業狀況或交易事實有何重
    大不符，其遽為請求選派檢查人之檢查相對人105年度至109
    年度之帳簿、憑證，難認有必要性，且有違誠信原則，而權
    利濫用，與公司法第245條所定之聲請要件不符，請求駁回
    聲請人之聲請等語。
三、按繼續6個月以上，持有已發行股份總數1%以上之股東，得
    檢附理由、事證及說明其必要性，聲請法院選派檢查人，於
    必要範圍內，檢查公司業務帳目、財產情形、特定事項、特
    定交易文件及紀錄，公司法第245條第1項定有明文。其修正
    理由：「為強化公司治理、投資人保護機制及提高股東蒐集
    不法證據與關係人交易利益輸送蒐證之能力，爰修正第1項
    ，擴大檢查人檢查客體之範圍及於公司內部特定文件。所謂
    特定事項、特定交易文件及紀錄，例如關係人交易及其文件
    紀錄等。另參酌證券交易法第38條之1第2項立法例，股東聲
    請法院選派檢查人時，須檢附理由、事證及說明其必要性，
    以避免浮濫」。
四、經查：
  ㈠聲請人主張其係繼續6個月以上，持有相對人已發行股份總數
    1%以上之股東，經相對人陳報股東名簿可稽（本院卷第435
    ），是聲請人具備公司法第245條第1項所定行使少數股東聲
    請法院選派檢查人之身分要件，堪予認定。
  ㈡聲請意旨雖稱：相對人公司無需員工及辦公室，卻有員工薪
    資支出等，表明相對人公司財報不實云云，惟聲請人未舉證
    相對人公司經營確否不需員工及使用辦公室，亦無提出其他
    證明相對人公司財報不實之事實，聲請意旨自難憑採。
  ㈢聲請意旨復稱：相對人公司讓監察人兼任員工，違反公司法
    等語。查監察人不得兼任公司董事、經理人或其他職員，為
    公司法第222條所明定，其立法理由為「增列監察人不得兼
    任公司其他職員之規定，期能以超然立場行使職權，並杜流
    弊。」，違反公司法第222條之效力究竟為何，公司法固未
    定明文。惟監察人之功能係為負責公司業務執行之監督及公
    司會計之審計，其具有獨立性，為強化公司治理機制之重要
    環節，與董事、經理人或其他職員為監督者即被監督者之關
    係，其本質應無法立於同一人身上，否則將混淆公司之指揮
    與監督系統，不利於公司之正常經營，是應將公司法第222
    條解為效力規定，若具有董事、經理人或其他職員身分當選
    為監察人者，其當選無效；反之亦然，如此解釋方符合公司
    相互制衡監督之治理架構（參見學者王志誠著「商事法類實
    務導讀」一文第1-2頁）。是公司法第222條應屬強制規定，
    若違反，依民法第71條本文規定，該行為應屬無效（最高法
    院100年台上字第269號判決意旨參照）。姑不論聲請人所稱
    洪玉燕自102年9月至109年6月違法兼任是否屬實，縱屬實，
    似與聲請人擔任相對人公司董事期間已有部分重疊，且洪玉
    燕在本件聲請之前已非相對人公司之監察人，縱有侵害損賠
    ，當循相關法律途徑解決，要非透過選派檢查人可資解決，
    更與相對人公司是否拒絕聲請人閱覽財務報表，而有選派檢
    查人之必要無涉。
  ㈣本件相對人公司已明確表明並提供寄予聲請人109年度股東常
    會議事錄，及108年度會計表冊（損益表及資產負債表）及
    盈餘分配案（表）等，並已提供予聲請人106年度至109年度
    查閱相關財務帳冊等，105年度相關財務帳冊等則因前負責
    人洪占寅己死亡而未能交接致無法提供，聲請人既未有聲請
    相對人公司提供而有遭拒之情，即未能舉證證明相對人公司
    拒絕聲請人查閱，非得逕認與選派檢查人有關，聲請人又未
    有何舉證以釋明選派檢查人之必要性，自無從採信。
  ㈤從而，聲請人所為選派檢查人之聲請，尚無事證認有選任之
    必要，應予駁回。
五、依非訟事件法第21條第2項，民事訴訟法第95條、第78條、
    ，裁定如主文。
中    華    民    國    110   年    11    月    19    日
                  民事第五庭  法  官  林秀菊
以上正本係照原本作成。
如不服本裁定應於送達後10日內向本院提出抗告狀，並繳納抗告
費新臺幣1,000元。
中　　華　　民　　國　　110 　年　　11　　月　　22　　日
                              書記官  劉子瑩